最高法院民事判決　　　　　　　　　 110年度台上字第1067號
上　訴　人　財團法人台北市景美集應廟

法定代理人　高義秀
訴訟代理人　林穆弘律師
　　　　　　王聖惠律師
　　　　　　高秀枝律師
被 上訴 人　祭祀公業法人臺北市保儀尊王（原名祭祀公業保儀
　　　　　　尊王）　

法定代理人　高天送
訴訟代理人　黃帝穎律師
　　　　　　魏英哲律師
　　　　　　成介之律師
上列當事人間請求土地所有權移轉登記事件，上訴人對於中華民
國109年7月29日臺灣高等法院第二審更審判決（108 年度重上更
二字第89號），提起上訴，本院判決如下：　
    主  文
上訴駁回。
第三審訴訟費用由上訴人負擔。
    理  由
一、本件上訴人主張：伊奉祀主神保儀尊王，原為籍隸福建省安
    溪縣大平鄉高姓族人來臺拓殖所攜之香火，並於清嘉慶年間
    （民國前92年以前）經遷民先覺高桔梗、高昂、高繼、高友
    功（下稱高桔梗等4人）等首倡、集資置產，至清同治6年（
    民國前45年）在現址臺北市○○街00號興建集應廟（下稱景
    美集應廟）。因族人繁衍分散各地，遂以沿景美溪東溯上游
    聚居之族人稱為「祭祀公業高萃記」簡稱「萃記」（與下述
    四公業中之祭祀公業高萃記有別）；沿溪西下聚居之族人稱
    為「祭祀公業高同記」簡稱「同記」，分別管理伊所有位於
    各區域內之產業。其中由萃記管理之財產，因日治時期辦理
    土地清丈，執事者為免遭日本人奪產，將所有土地分散以另
    成立之祭祀公業高萃記（非上述「祭祀公業高萃記」簡稱「
    萃記」之團體）、祭祀公業高集記、祭祀公業高材記及被上
    訴人（上開四公業合稱四公業）名義辦理登記，但仍由萃記
    管理，所得收益合一供作保儀尊王祭典費用。坐落臺北市○
    ○區○○段0○段000地號土地（下稱系爭土地），即係基於
    上開原因借名登記（先位主張）或信託（備位主張）於被上
    訴人名下，並以祭祀公業高萃記代表會（下稱高萃記代表會
    ）控制四公業名下財產。被上訴人於91年4 月27日擅自刪除
    四公業原始規約（下稱原始規約）第24條規定，違反兩造間
    契約精神，伊乃以起訴狀繕本之送達為終止契約之意思表示
    等情。爰依民法第767條第1項規定，及先位依借名登記、備
    位依信託契約終止後之返還請求權，求為命被上訴人將系爭
    土地所有權移轉登記予伊之判決。
二、被上訴人則以：伊係高桔梗等4 人於清嘉慶年間集資置產創
    建，上訴人係清同治年間始設立，系爭土地非上訴人所有，
    兩造間無借名登記或信託契約關係。況依原始規約第4 條、
    第24條約定，上訴人不得任意終止契約。原始規約第24條已
    經刪除，上訴人主張契約關係之基礎即不存在，亦不得請求
    伊移轉系爭土地等語，資為抗辯。
三、原審審理結果，以：
  ㈠系爭土地現登記為被上訴人所有，有土地所有權狀可證。上
    訴人先位主張其為系爭土地真正所有人，將系爭土地借名登
    記於被上訴人名下，為被上訴人所否認，自應由上訴人就該
    有利於己之事實負舉證責任。
  ⒈依訴外人高烶深撰寫之四公業沿革，及訴外人高福來以代表
    身分請求並經法院公證之65年8 月25日公業保儀尊王派下員
    會議紀錄之記載，可知高姓族人於清嘉慶年間，集資在包含
    系爭土地在內之○○區○○段○○○小段興建「尫公宮」，
    嗣鑒於祭典地域分散，於清同治年間，集資擇定聚族中心地
    區景美興建景美集應廟，兩者均為高姓族人集資興建，作為
    祭祀保儀尊王（俗稱尫公）之用，前者興建時點早於後者。
    並無何系爭土地屬景美集應廟所有而借名登記於被上訴人名
    下之敘述。系爭土地於36年間最初核發之土地所有權狀，雖
    為上訴人持有，然無從以持有權狀之事實，逕認上訴人為土
    地之真正所有人，並與被上訴人成立借名登記契約，且上訴
    人管理委員會組織章程第25條規定，廟產並未包括系爭土地
    。
  ⒉雖上訴人提出高福來以四公業共同管理人名義，於臺灣臺北
    地方法院起訴請求高烶深返還證書事件（案列68年度訴字第
    117 號）之起訴狀及歷審判決為證，主張：四公業為其於日
    治時期虛設，系爭土地係借名登記於被上訴人名下者。惟觀
    諸兩造就上開判決認定之事實並無爭執，其內記載：四公業
    在日治時期管理人為7 人，光復後由訴外人高金五等40人組
    織代表會（即高萃記代表會），高金五擔任該會主席期間，
    曾交付包含系爭土地在內之83筆土地所有權狀、四公業祭祀
    公業公告，及派下證明等文件予庶務高烶深，四公業由原管
    理人7 人之子孫即高福來等19人為派下全員，於辦理申請核
    發派下全員證明書，並登記完畢後，將全部財產捐贈與財團
    法人高萃記，該19人僅有籌組財團法人之權限，非接管四公
    業之全部管理權，高福來無從本於四公業共同管理人地位，
    請求高烶深返還前開權狀及文件等節。上開判決未提及上訴
    人，而財團法人高萃記迄未成立，無從將之認定係上訴人。
    另上訴人辦理寺廟登記資料填寫之建立時間為民國前45年（
    即清同治6 年），有台北市寺廟登記表影本可稽，木柵區尫
    公宮之興建早於景美集應廟，則上開判決所認定光復後四公
    業發生之事實，難認與上訴人有關。上訴人又提出本院86年
    度台上字第7633號刑事判決，主張被上訴人前管理人高福來
    係以切結原重劃前系爭土地權狀遺失方式，向臺北市古亭地
    政事務所（下稱古亭事務所）申請換發，始取得系爭土地所
    有權狀。惟該判決所認定，高福來切結權狀遺失之土地並非
    系爭土地；且古亭事務所函覆稱：系爭土地於79年核發權狀
    ，登記原因為「更名」，查無以權狀遺失為由切結具領之資
    料，是上開事證均無從為有利於上訴人之認定。
  ⒊依上訴人提出溫振華教授撰寫之「清代臺北盆地漢人社會祭
    祀圈之演變」、73年11月29日景美區耆老座談會紀錄關於高
    烶深之發言，及李乾朗擔任研究主持人編撰之「景美集應廟
    調查研究」，其中關於上訴人設廟原委之記載，僅知高姓族
    人於清咸豐年間遷至木柵、景美地區鳩資購置祀田興建之「
    集應廟」，後由「同記」、「萃記」分年輪流祭祀等情，無
    法推論四公業為上訴人於日治時期虛設，或上訴人有將系爭
    土地借名登記於被上訴人名下之事實。
  ⒋上訴人舉①其於47年7 月議修係由高同記、高萃記及高姓族
    人捐獻款項修護，同年9 月間舉行之慶成建醮，高萃記代表
    會與高同記代表會一起負擔費用、②集應廟管理人先後由兩
    記代表會主席擔任，71年6 月22日臺北市景美區公所公告「
    集應廟信徒認定標準」時，申請人為上訴人之住持，上訴人
    於94年4 月30日訂定之景美集應廟組織章程，為訴外人即高
    同記之高春吉造報、③高萃記代表會成員、景美集應廟信徒
    及被高萃記代表會選出之派下19人有諸多重疊及關聯，高萃
    記代表會曾多次於景美集應廟開會，以擲筊方式請示廟內祭
    祀之保儀尊王、執行保儀尊王意志，高萃記代表會支出明細
    均用於景美集應廟上，並提出信徒與代表會成員重疊之列表
    、高萃記代表會會議紀錄，及47至49年應收支情形報告表，
    暨聲請傳訊證人高太平、高燦棠為證，主張其實質控制兩記
    代表會。惟兩記輪流祭祀景美集應廟，其成員兼為集應廟之
    信徒，有捐獻、祭祀，或於祭典前，在景美集應廟內開會討
    論或議決祭典相關事宜，或代表會出資捐贈祭典等，本屬民
    間祭祀、祭神之尋常行為；上訴人登記管理人分由兩記代表
    會主席擔任，或於擔任管理人期間，為上訴人制訂管理委員
    會組織章程等，僅係上訴人廟方事務之運作，由兩記偕同或
    輪流執行，無法據以認定上訴人有控制兩記代表會之情事。
    另依高太平、高燦棠之證言，僅知高萃記及高同記輪流主導
    景美集應廟祭典事宜，且上訴人對於高萃記代表會成員產生
    或如何議決，並無主導權，縱代表會成員為信徒，亦難認上
    訴人實質控制高萃記代表會組織。
  ⒌上訴人提出高金五、高烶深、訴外人高賜全於57年間以保儀
    尊王名義出租與訴外人高銘田之租約，及高萃記代表會於56
    至59年間決議現銷金收取價額之會議紀錄為證，主張其就系
    爭土地有管理、使用、處分之事實。惟上開租約之出租名義
    人為保儀尊王，非上訴人。高萃記代表會之收支報告，不僅
    其文書真正為被上訴人所否認，且該收支報告僅載有44至50
    年度之繳納紀錄，且名目為「集應廟基地地價稅」，難認係
    就系爭土地所繳納之地價稅。至證人高燦棠空口證稱：其父
    高烶深保管土地所有權狀期間，稅賦都是集應廟繳納等語，
    然無相關繳費單據可供佐證，尚難採信。均難據認上訴人有
    何管理、處分系爭土地之事實。
  ⒍上訴人以原始規約第24條有「本公業如解散時，所有祀產全
    部歸景美集應廟保儀尊王所有」之約定，主張兩造間有借名
    登記關係。然依臺北市文山區公所檢附之66年6 月12日四公
    業規約初版及第二次派下員大會會議紀錄，暨註記「76.3.1
    修正」之規約，可見規約初版並無前開第24條解散後祀產歸
    景美集應廟所有之約定，四公業係於76年3月1日第二次派下
    員大會時，始決議增列該約定，自難以76年間始修正之規約
    ，反推兩造於日治時期就系爭土地即有借名登記關係。
  ⒎依相關事證，均不能證明上訴人為系爭土地真正所有人，及
    兩造間就系爭土地有借名登記關係，上訴人此部分之主張不
    足採信。
  ㈡按稱信託者，謂委託人將財產權移轉或為其他處分，使受託
    人依信託本旨，為受益人之利益或為特定之目的，管理或處
    分信託財產之關係。上訴人主張之事實，不僅未提及兩造間
    有何信託內容，且依上開證據，亦無從認定兩造間於日治時
    期就系爭土地即成立信託契約。
  ㈢綜上，上訴人依民法第767條第1項規定，及先位依借名登記
    、備位依信託契約終止後之返還請求權，請求被上訴人將系
    爭土地所有權移轉登記予上訴人，均為無理由，不應准許，
    為其心證之所由得，並說明兩造其餘攻防暨舉證於判決結果
    不生影響，毋庸逐一論駁之理由，因而維持第一審所為上訴
    人敗訴之判決，駁回其上訴。
四、按臺灣地區祭祀公業，關於其名下財產及派下員占用產業之
    緣由，輒因年代久遠，人物全非，遠年舊物，每難以查考，
    涉有舉證困難之問題。於此情形，當事人固得依民事訴訟法
    第277 條但書規定，主張以證明度減低之方式，減輕其舉證
    責任。惟受訴法院於決定是否適用該條但書所定公平之要求
    時，應視其待證事實之性質，斟酌當事人間能力、資力之不
    平等、證據偏在一方、蒐證之困難、因果關係證明之困難及
    法律本身之不備等因素，按待證事項與證據之距離、舉證之
    難易、蓋然性之順序，並依誠信原則，定其舉證責任或是否
    減輕其證明度，進而為事實之認定並予判決，以符上揭但書
    規定之旨趣，實現裁判公正之目的。又縱當事人得依該條但
    書規定減輕其舉證責任，仍須提出相當之證據，證明至使法
    院之心證度達到降低後之證明度，獲得該待證事實為真實之
    確信，始得謂已盡舉證責任。而認定事實、取捨證據屬於事
    實審法院之職權，苟其認事、採證不違背經驗法則、論理法
    則與證據法則及無悖於法令，即不得援為上訴第三審之理由
    。本件原審本於認事、採證之職權行使，綜合相關事證，合
    法認定上訴人不能證明其為系爭土地之真正所有人、兩造間
    有借名登記或信託關係存在，因以上揭理由為上訴人不利之
    判決，依上說明，經核於法並無不合。又按民事訴訟法第19
    9 條規定審判長之闡明義務或闡明權之行使，應限於辯論主
    義範疇，審判長並無闡明令當事人提出新訴訟資料之義務。
    故當事人於事實審未主張之事實或未聲請調查之證據，審判
    長本無闡明義務。上訴論旨，仍執陳詞，就原審取捨證據、
    認定事實之職權行使及其他與判決結果無礙之論述，暨原審
    未行使闡明義務，指摘原判決違背法令，聲明廢棄，非有理
    由。
據上論結，本件上訴為無理由。依民事訴訟法第481條、第449條
第1項、第78條，判決如主文。
中    華    民    國   111    年    1     月    20    日
                      最高法院民事第五庭
                          審判長法官  袁  靜  文  
                                法官  林  金  吾  
                                法官  石  有  為  
                                法官  許  秀  芬  
                                法官  陳  靜  芬  
本件正本證明與原本無異
                                      書  記  官
中    華    民    國   111    年    2     月    14    日